臺灣彰化地方法院民事裁定　　　　　　 　95年度家抗字第16號
抗　告　人　財政部國有財產局台灣中區辦事處彰化分處
法定代理人　乙○○
非訟代理人　丙○○
相　對　人　甲○
上列抗告人因與相對人間指定遺產管理人事件，對於中華民國95
年05月08日本院所為95年度財管字第5號裁定，提起抗告，本院
裁定如下：
    主      文
抗告駁回。
抗告程序費用由抗告人負擔。
    理　  　由
一、相對人於原審聲請意旨略以：被繼承人李玉文（男、民國58
    年12月02日生、於民國94年11月22日死亡、生前住所彰化縣
    彰化市○○路 469號07樓），其第一至第四順位之繼承權人
    均已拋棄繼承或死亡，致無人繼承，而其親屬會議亦未於一
    個月內選定遺產管理人，聲請人甲○（中國大陸籍）為被繼
    承人之妻，雖於民國（下同）94年07月11日與被繼承人辦理
    離婚登記，惟實際上該離婚因不具二名以上見證人親自見聞
    ，應係離婚不成立，故聲請人與李玉文間婚姻關係於李玉文
    死亡時應尚存續，戶籍登記與實際法律關係不符合，聲請人
    在私法上之地位有受侵害之危險，聲請人依法應享有繼承權
    ，自屬利害關係人，而第一至第四順序繼承權人或已拋繼承
    或死亡，聲請人無從對渠等提出確認繼承權存在之訴訟，只
    得先行聲請選任遺產管理人，嗣再對遺產管理人提起確認繼
    承權存在之訴等語。
二、原裁定意旨略以：按繼承開始時，繼承人有無不明，而無親
    屬會議或親屬會議未於一個月內選定遺產管理人者，利害關
    係人得聲請法院選任遺產管理人。又先順序繼承人均拋棄其
    繼承權者，準用關於無人承認繼承之規定，民法第1177條、
    第11 78條第1項、第2項、第1176條第6項規定甚明。被繼承
    人無人繼承之遺產，依民法第1185條規定，若有賸餘即歸屬
    國庫，而國有財產局依國有財產法第2、9條等規定，綜理國
    有財產事務，應依法行使權利及負擔義務，不能純以利益為
    考量，況聲請人若將來提起確認繼承權存在（離婚有否有效
    成立，涉及實體上判斷，非屬戶籍上更正問題，）其對象亦
    係以國有財產局為宜，爰裁定如原裁定主文所示等語。
三、抗告意旨略以：
  (一)相對人甲○與被繼承人李玉文既已辦理離婚登記，依法無繼
    承權，非屬利害關係人，自不能聲請法院選任遺產管理人。
    雖聲請人甲○陳稱該離婚不具 2名以上之證人而不成立，惟
    查辦理離婚登記時附繳之離婚協議書必須有 2名之證人簽章
    ，戶政事務所始能受理辦理登記，彰化市戶政事務所既已依
    法辦理離婚登記在案，聲請人甲○指稱該離婚不具 2名以上
    之證人而不成立，顯非事實。
  (二)先順序繼承人均拋棄繼承權時，由次順序之繼承人繼承。其
    次順序繼承人有無不明或第四順序之繼承人均拋棄其繼承權
    者，準用關於無人承認繼承之規定，民法第1176條第 6項定
    有明文。是以倘應準用關於無人承認繼承之規定時，應先審
    核可否依民法第1177條規定選定遺產管理人。又依民法第11
    78條第 2項規定聲請法院選任遺產管理人之前，應先踐行民
    法第1129條、第1131條、第1132條、第1137條等成立親屬會
    議之前置程序，方符法律規定意旨。本件聲請人甲○僅為被
    繼承人李玉文之前妻，顯無踐行前揭規定召開親屬會議選定
    遺產管理人之前置程序。
  (三)依司法院74年10月15日（74）院臺廳一字第 05786號函示：
    「先順序繼承人均拋棄繼承，其次順序繼承人有無不明而應
    準用關於無人承認繼承之規定時，應先審核可否依民法第11
    77條規定選定遺產管理人。如無法選定遺產管理人者，因此
    類拋棄繼承事件，多屬遺債大於遺產，形同破產，儘量避免
    選任國有財產局為遺產管理人。」之規定，本件既屬此類拋
    棄繼承事件，自不宜選任國有財產局為遺產管理人。又本件
    遺產於清償債權並交付遺贈物後，如有賸餘歸屬國庫時，應
    由何機關代表國庫接收，現行法令尚無明文規定，按其事務
    之性質，應解為由管轄被繼承人住所地之地方行政官署接收
    （司法院院字第2213號參照）。是以，國有財產局既非地方
    行政官署，自不宜選任為遺產管理人。
  (四)遺產管理人之職務在於編製遺產清冊、為保存遺產必要之處
    置、清償債權或交付遺贈物及遺產之移交等事務，自應與被
    繼承人關係密切及對於被繼承人之遺產、遺債事務有相當瞭
    解者任之，顯較對被繼承人毫無所悉之第三人或公務機關更
    具適切性。且被繼承人知悉以拋棄繼承權方式規避債務，自
    有相關之知識、能力足以擔任被繼承人之遺產管理人。又被
    繼承人雖已拋棄繼承權，惟就法律或事實均無礙其擔任遺產
    管理人，且與被繼承人為至親，難謂無協助清理債務，追索
    債權之道義責任，又在利害關係人之聯絡及協調，就情理而
    言，自較他人為易，故本件自應由繼承人中指定遺產管理人
    為宜等語。
四、相對人之答辯意旨略以：
  (一)被繼承人李玉文於94年11月22日死亡，其第一至四順位繼承
    人均已死亡或拋棄繼承，致無人繼承，依法應準用無人承認
    繼承之規定，而無親屬會議於一個月內選定遺產管理人，是
    聲請人聲請指定被繼承人之遺產管理人，抗告人以本件是否
    踐行前置程序爭執實無理由。
  (二)又「依民法第1185條規定歸屬國庫之遺產，應由管轄被繼承
    人住所地之地方行政官署代表國庫接收管理（司法院院字第
    2213號解釋意旨參照），因遺產管理人不移交遺產或因其他
    必要情形，提起民事訴訟，亦應由此項官署代表國庫為之，
    司法院34年院字第2809號亦著有解釋可參。而國有財產法第
    2條第1項規定：『國家依據法律規定，或基於權利行使，或
    由於預算支出，或由於接受捐贈所取得之財產，為國有財產
    。又同法第 9條規定：『財政部承行政院之命，綜理國有財
    產事務。財政部設國有財產局，承辦前項事務，其組織以法
    律定之。』本件被繼承人盧○死亡後，無人繼承其遺產，依
    民法第一千一百八十五條之規定，其賸餘遺產歸屬於國庫，
    盧○目前尚有遺產存在，利害關係人即相對人又有為訴訟之
    必要，依前開司法院之解釋及國有財產法之規定，原法院選
    任抗告人為盧○之遺產管理人並無不當。」（台灣高等法院
    86年度家抗字第135號裁定參照)由抗告人擔任遺產管理人並
    無不宜，抗告人徒以司法院（74）院臺廳一字第 05786號函
    以拋棄繼承事件遺債大於遺產而推託不願擔任本件遺產管理
    人，置國有財產法第2條、第9條規定抗告人有綜理國有財產
    事務之權利義務不論，純以利益為考量，實與前揭判決及國
    有財產法之規定相違而無理由。
  (三)相對人甲○雖於94年07月11日與被繼承人辦理離婚登記，惟
    實際上該離婚因不具二名以上證人親自見聞而不成立，是實
    際上聲請人與被繼承人之婚姻關係仍繼續存在，聲請人享有
    繼承權，戶籍登記與實際法律關係不相符合，法律關係之存
    在與否不明確，致聲請人在私法上之地位有受侵害之危險，
    而此危險得以確認判決除去之，是得依法得提出確認繼承權
    存在訴訟，惟因被繼承人第一至第四順位繼承人均已死亡或
    拋棄繼承，致無人繼承，是聲請人無從對其繼承人提出確認
    繼承權存在訴訟，僅得依民法第1176條第 6項規定準用無人
    承認繼承之規定向鈞院聲請選定遺產管理人，始得對其遺產
    管理人提出確認繼承權存在訴訟，是聲請人自屬利害關係人
    。
  (四)又民法第1050條所規定離婚之證人，須親自或親聞雙方當事
    人確有離婚真意之人，始得為之（最高法院六十八年台上字
    第三七九二號判例參照），故離婚時，如欠缺親自或親聞雙
    方當事人確有離婚真意二人以上證人之簽名，雖有簽名之形
    式，該離婚仍屬無效，惟此涉及實體判斷，非屬戶籍更正問
    題，是抗告人徒以戶政已依離婚協議書辦理，而置協議書上
    二證人是否親自見聞不論，遽認聲請人非屬利害關係人實無
    理由。
  (五)綜上，本件原審裁定已依國有財產法及本件聲請選任遺產管
    理人事項加以明確審酌，抗告人一再執前詞以本件由抗告人
    擔任遺產管理人並無利益之觀點拒絕擔任，僅願就遺產大於
    遺債之被繼承人遺產案件擔任遺產管理人，置民法第1185條
    及國有財產法規定不顧，實無理由等語。
五、本院之判斷：
  (一)按先順序繼承人均拋棄其繼承權時，由次順序之繼承人繼承
    。其次順序繼承人有無不明或第四順序之繼承人均拋棄其繼
    承權者，準用關於無人承認繼承之規定。繼承開始時，繼承
    人之有無不明者，由親屬會議於一個月內選定遺產管理人，
    並將繼承開始及選定遺產管理人之事由，向法院報明。無親
    屬會議或親屬會議未於前條所定期限內選定遺產管理人者，
    利害關係人或檢察官，得聲請法院選任遺產管理人，並由法
    院依前項規定為公示催告。民法第1176條第 6項、第1177條
    、第1178條第 2項分別定有明文。是繼承開始時，繼承人有
    無不明，而無親屬會議或親屬會議未於繼承開始時一個月內
    選定遺產管理人者，利害關係人即得聲請法院選任遺產管理
    人，並不以先行召集親屬會議為法院選任遺產管理人前置程
    序之必要。經查：被繼承人李玉文於94年11月22日死亡，而
    其法定繼承人均已拋棄繼承，亦無召開親屬會議之事實，業
    據相對人提出除戶謄本、戶籍謄本、繼承系統表為證，並經
    本院調閱本院94年度繼字第1168號、95年度繼字第34號拋棄
    繼承事件卷宗查核無訛，堪信為真。是李玉文之繼承人既均
    拋棄其繼承權，其親屬會議復未於繼承開時一個月內選定遺
    產管理人向法院報明，相對人為免因無人繼承遺產，致影響
    其後續確認繼承權存在訴訟之進行，依上開規定聲請原法院
    指定抗告人為遺產管理人，即無不合，並不以先行召集親屬
    會議為法院選任遺產管理人前置程序之必要。
  (二)復按確認法律關係之訴，非原告有即受確認判決之法律上利
    益者，不得提起之。民事訴訟法第247條第1項前段定有明文
    。而所謂即受確認判決之法律上利益，須因法律關係之存否
    不明確，致原告在私法上之地位有受侵害之危險，而此項危
    險得以對於被告之確認判決除去之者，始為存在（最高法院
    27年上字第 316號判例參照）。本件相對人甲○雖於94年07
    月11日與被繼承人辦理離婚登記，惟相對人主張本件離婚因
    不具二名以上證人親自見聞而不成立，相對人與被繼承人之
    婚姻關係仍繼續存在，相對人享有繼承權，戶籍登記與實際
    法律關係不相符合，法律關係之存在與否不明確，致相對人
    在私法上之地位有受侵害之危險，而此危險得以確認判決除
    去之，是其得依法得提起確認繼承權存在訴訟，惟因被繼承
    人第一至第四順位繼承人均已死亡或拋棄繼承，致無人繼承
    ，是聲請人無從對其繼承人提出確認繼承權存在訴訟，僅得
    依民法第1176條第 6項規定準用無人承認繼承之規定聲請選
    定遺產管理人，始得對其遺產管理人提出確認繼承權存在訴
    訟，是本件相對人自屬利害關係人，而得向原審法院聲請指
    定遺產管理人。
  (三)又依民法第1185條規定歸屬國庫之遺產，應由管轄被繼承人
    住所地之地方行政官署代表國庫接收管理（司法院院字第22
    13號解釋意旨參照），因遺產管理人不移交遺產或因其他必
    要情形，提起民事訴訟，亦應由此項官署代表國庫為之，司
    法院34年院字第2809號亦著有解釋可參。而國有財產法第 2
    條第 1項規定：『國家依據法律規定，或基於權利行使，或
    由於預算支出，或由於接受捐贈所取得之財產，為國有財產
    ，又同法第 9條規定：『財政部承行政院之命，綜理國有財
    產事務。財政部設國有財產局，承辦前項事務，其組織以法
    律定之。』（台灣高等法院86年度家抗字第 135號裁定參照
    ）。本件被繼承人李玉文死亡後，無人繼承其遺產，依民法
    第1185條之規定，其賸餘遺產歸屬於國庫，利害關係人即相
    對人甲○既有提起確認繼承權存在訴訟之必要，依前開司法
    院之解釋及國有財產法之規定，原審選任抗告人為李玉文之
    遺產管理人即無不當。
  (四)又無人承認繼承之遺產，於清償債權並交付遺贈物後，如有
    賸餘，應歸屬國庫；又非公用財產，以國有財產局為管理機
    關。民法第1185條、國有財產法第12條分別定有明文。抗告
    人依法係非公用財產之管理機關，備有財產管理之專才，且
    被繼承人李玉文之遺產，於遺產管理人完成清償債權並交付
    遺贈物等清算程序後，是否必無賸餘，尚無從知悉，難謂代
    管遺產所墊付之費用及管理報酬無法獲償，司法院74年10月
    15日以（74）號台廳一字第 05786號函示雖謂：拋棄繼承事
    件，多屬遺債大於遺產，形同破產，儘量避免選任國有財產
    局為遺產管理人等語，僅屬建議性質，並不具拘束力，原裁
    定選任具有管理專才之抗告人為李玉文之遺產管理人尚無不
    合。綜上，抗告意旨指摘原裁定不當，求為廢棄，為無理由
    ，應予駁回。
六、據上論結，本件抗告為無理由，依非訟事件法第46條、第21
    條第2項、民事訴訟法第495條之1第1項、第449條、第95條
    、第78條，裁定如主文。
中　　華　　民　　國　　96　　年　　1　　 月　　5　　 日
                          家事法庭審判長　洪  志  賢
                                  法　官  張  德  寬
                                  法　官  邱  月  嬌
上為正本係照原本作成。
如提起再抗告者，應於裁定送達後10日內依非訟事件法第45條第
3項「僅得以適用法規顯有錯誤為理由，並經原法院許可者為限
」之規定，向本院提出再抗告狀（須按他造人數附具繕本），且
須敘明理由。
中　　華　　民　　國　　96　　年　　1　　月　　  8　　日
                                  書記官  陳  昌  哲
